臺灣高等法院刑事裁定　　　　　　　　　100年度抗字第923號
抗　告　人
即受處分人　周蓬國
上列抗告人因聲明異議案件，不服臺灣板橋地方法院中華民國10
0年7月15日裁定（100年度聲字第2967號），提起抗告，本院裁
定如下：
    主  文
抗告駁回。
    理  由
一、聲明異議略以：受處分人周蓬國因違反毒品危害防制條例案
    件，經臺灣板橋地方法院以99年度毒聲字第1022號裁定令入
    勒戒處所觀察、勒戒後，認有繼續施用毒品之傾向，再由原
    法院裁定令入戒治處所施以強制戒治，目前於法務部矯正署
    新店戒治所（下稱新店戒治所）戒治中，惟依毒品危害防制
    條例第27條第1項、第3項、第28條第1項明文規定：受勒戒
    或戒治處分人，經裁定後，於勒戒或戒治處所，係由國防部
    、行政院衛生署、行政院退除役官兵輔導委員會、直轄市政
    府指定之醫療機構負責其醫療業務。然現行勒戒或戒治處所
    ，皆由法務部所屬監獄及看守所代管，完全是囚禁方式而非
    治療，內容根本無所謂精神病理治療和心理學專業做應有治
    療，只有公式化宗教、社工作教誨課程，其成效令人不敢苟
    同，對受處分人根本沒有達到應有治療效果，顯與立法精神
    有違。況最高法院100年6月30日作出裁定：強制治療應在醫
    院進行，性犯罪治療場所，應指公立醫院，而非監獄做出判
    決、裁定暫時停止治療之執行。刑事立法針對首度吸毒者，
    明定應受強制治療的病人、強制戒治治療應在醫療院所，而
    今送進監獄施以強制，作息全比照受刑人，只是囚禁而非治
    療。爰依法聲明異議，請求裁定撤銷原執行，暫行停止受處
    分人之戒治處分，待政府相關機關設立完善勒戒、戒治醫療
    處所，再予繼續執行戒治處分云云。
二、原裁定意旨略以：本件受處分人周蓬國因施用第一、二級毒
    品案件，經原法院以99年度毒聲字第1022號裁定送觀察、勒
    戒，經觀察、勒戒後，認其有繼續施用毒品傾向，復依檢察
    官之聲請，以100年度毒聲字第315號裁定令入戒治處所強制
    戒治確定，嗣檢察官即據此裁定，核發戒治處分執行指揮書
    （100年度戒執字第39號），將受處分人收容於新店戒治所
    執行強制戒治，此經調閱檢察官上開執行案卷查核無訛，並
    有本院被告前案紀錄表、檢察官戒治處分執行指揮書影本各
    1份及上開刑事裁定影本2份在卷可稽。檢察官上述執行指揮
    命令於法並無相違。受處分人猶任憑己意，徒指戒治處所均
    由法務部所屬監獄及看守所代管，完全係囚禁而非治療，與
    立法精神有悖，因而聲明異議，請求撤銷檢察官上述執行指
    揮命令，暫時停止受處分人之戒治處分云云，自係誤解相關
    法律規定，其異議已屬無據；況法務部所設置之新店戒治所
    ，乃係完全獨立之戒治處所，並非附設於監獄或其他收容機
    構內，對於受戒治人之戒治療效及人性尊嚴益能提昇與兼顧
    ，受處分人竟仍指稱該戒治所係由監獄所代管云云，更顯無
    稽。故受處分人執詞聲明異議，顯然為無理由，自應裁定駁
    回等語。
三、抗告意旨略以：新店戒治所另附設新店分監，收容受刑人乃
    不爭之事實，已非獨立、專責之戒治處所，受戒治人之生活
    作息、管理乃至給養，全然與受刑人相同，至於是否具戒治
    療效及兼顧人性尊嚴，法院當可依職權調閱相關單位之統計
    數據即不言可喻。換言之，「新店戒治所」只是賦予一個機
    關全銜名稱，卻無當初立法精神之視吸毒者為病患，更遑論
    依個案施以戒治治療，僅徒具虛名，何不更名「新店戒毒專
    責醫院」以掩眾人悠悠之口。是去了爪牙之虎，雖名曰虎，
    實已失攻擊、傷害性而有名無實。另參照100年6月23日最高
    法院就性侵犯之強制治療之見解，強制治療應在醫院進行，
    且痛批法務部及相關單位10多年來不設置治療醫院有違法律
    規定，駁斥檢方長期積非成是，將應受治療者送進監獄，作
    息完全比照受刑人，無異將治療轉換成控制，法院不能一味
    替公家背書，繼續漠視此一積弊，因而裁定不必入監治療。
    反觀，受戒治人尚須得繳交戒治費用，而所受待遇及所謂之
    戒治治療，實不免啟人疑竇，毒品危害防制條例立法已有13
    年餘，相關單位每每托辭礙於經費、人力、場地等因素，至
    今猶未有完整之配套，是所以戒治罔效，不言可喻，僅具形
    式，而受戒治人實為另類受刑人。爰依法提起抗告，請求暫
    停強制戒治之執行，俾促相關單位正視此一沈，以防制毒
    害，而符法制云云。
四、經查：按受刑人或其法定代理人或配偶，以檢察官執行之指
    揮為不當者，得向諭知該裁判之法院聲明異議，刑事訴訟法
    第484條定有明文。又戒治處所，由法務部及國防部設立。
    未設立前，得先於監獄內設立，並由國防部、行政院衛生署
    、行政院國軍退除役官兵輔導委員會、直轄市或縣（市）政
    府指定之醫療機構負責其醫療業務；其所需員額及經費，由
    法務部及國防部編列預算支應；受戒治人應收容於戒治所，
    執行戒治處分。戒治所附設於（軍事）監獄或少年矯正機構
    者，應與其他收容人分別收容；法務部戒治所之設置地點及
    管轄，以部令定之；毒品危害防制條例第28條第1項、戒治
    處分執行條例第2條、法務部戒治所組織通則第2條分別規定
    甚明。本件抗告人周蓬國因施用毒品案件，經原法院以99年
    度毒聲字第1022號裁定送觀察、勒戒，經觀察、勒戒後，認
    有繼續施用毒品傾向，原法院乃依檢察官之聲請而以100年
    度毒聲字第315號裁定令入戒治處所施以強制戒治確定，臺
    灣板橋地方法院檢察署檢察官據以核發100年度戒執字第39
    號戒治處分執行指揮書，令抗告人入新店戒治所執行強制戒
    治，有上開刑事裁定影本2份、臺灣板橋地方法院檢察署檢
    察官100年度戒執字第39號戒治處分執行指揮書影本1份、本
    院被告前案紀錄表1份在卷可稽。新店戒治所既係法務部依
    法設置之戒治所，臺灣板橋地方法院檢察署檢察官核發100
    年度戒執字第39號戒治處分執行指揮書，令抗告人入新店戒
    治所執行強制戒治，即無不合。雖新店戒治所另附設台北監
    獄新店分監收容男性受刑人（參見卷附網頁資料），惟並無
    礙其執行戒治。又戒治之執行係依調適期、心理輔導期、社
    會適應期三階段依序執行，並依據受戒治人之需要，擬訂其
    個別階段處遇計畫（戒治處分執行條例第11至15條參照），
    受戒治人係被定位為「病患」，與受刑人之處遇不同。抗告
    人徒以新店戒治所並非專責醫院，任指新店戒治所之管理比
    照受刑人，戒治人為另類受刑人，所為戒治罔效，而聲明異
    議，請求停止執行戒治處分，要非可採。又戒治之成效，非
    純由統計數字觀察，亦不影響戒治所執行戒治之合法性，抗
    告人請求調閱相關單位之統計數據，核無必要。從而，原審
    裁定駁回抗告人之聲明異議，核無不合。本件抗告難認有理
    ，應予駁回。
五、據上論結，應依刑事訴訟法第412條，裁定如主文。
中    華    民    國  100     年    8     月    26    日
                  刑事第七庭  審判長法  官  陳憲裕
                                    法  官  游紅桃
                                    法  官  楊智勝
以上正本證明與原本無異。
如不服本裁定，應於收受送達後五日內向本院提出抗告狀。
                                    書記官  林桂玉
中    華    民    國   100    年    8     月    29    日